臺灣臺南地方法院民事判決　　　　　　　 94年度訴字第936號
原　　　告　甲○○
訴訟代理人　盧俊誠律師
複代理人　　李偉如律師
被　　　告　丙○○○○○○○○.
　　　　　　戊○○
共　　　同
訴訟代理人　乙○○
上列當事人間請求撤銷贈與行為等事件，經本院於民國94年10月
24日言詞辯論終結，判決如下：
    主  文
被告間就附表所示不動產，於民國九十三年四月七日所為之贈與
行為，及於民國九十三年四月二十三日所為之所有權移轉行為應
予撤銷。
被告戊○○應將前項不動產，於民國九十三年四月二十三日以夫
妻贈與為原因所為之所有權移轉登記予以塗銷。
訴訟費用由被告負擔。
    事實及理由
一、原告起訴主張：
  (一)被告呂冠瑩原於台南市○○路○段48號開設「佛羅倫斯傢飾
    」經營進口傢飾之批發及買賣，其於93年1月間偕同訴外人
    乙○○及高曼等人向原告借款3,175,200元，並由被告呂冠
    瑩簽發11紙支票，及由高曼及乙○○於支票背書後，交予原
    告收執以為分期清償。詎料被告呂冠瑩簽發之支票自93年3
    月間陸續退票，未能兌現，嗣經原告向銀行查詢票據信用，
    始知被告呂冠瑩之支票帳戶已遭銀行拒絕往來。原告為確保
    債權受償，陸續向債務人催討外，並於94年間向法院提出假
    扣押聲請，嗣於假扣押執行事件中向地政機關申請被告呂冠
    瑩名下不動產之登記謄本，始發現被告呂冠瑩已將其名下如
    附表所示不動產，以夫妻贈與為原因，於93年4月23日移轉
    登記予被告戊○○。
  (二)按債務人所為之無償贈與行為，有害及債權者，債權人得聲
    請法院撤銷之，民法第244條第1項定有明文。茲因被告間所
    為之不動產移轉行為，已有害原告債權受償，原告於知悉後
    1年內自得請求法院撤銷被告間就附表所示不動產之贈與行
    為及所有權移轉行為，並請求被告戊○○將該不動產所為之
    所有權移轉登記塗銷，回復登記為被告呂冠瑩所有。
  (三)另被告呂冠瑩向原告所借款項3,175,000元，部分已由其餘
    債務人陸續清償，目前尚剩餘2,490,000元，併請求被告返
    還借款（註：借款部分兩造已於訴訟中達成和解）等語。
二、被告則以：被告呂冠瑩確實有向原告借款，且所簽發用以清
    償借款之支票均拒絕往來，無法兌現。及附表所示之不動產
    ，其確實以夫妻贈與為原因，移轉登記予被告戊○○所有。
    但本件借款除被告呂冠瑩外，尚有其餘債務人，其中債務人
    乙○○與被告呂冠瑩為姊妹關係，其與原告於另案假扣押執
    行事件中，已就呂冠瑩及乙○○應負擔之債務會算清楚，並
    達成和解，債務金額2,550,000元，由乙○○承擔，且分期
    清償。既然被告呂冠瑩對於原告之債務，原告已與第三人約
    定由第三人乙○○承擔，被告呂冠瑩對於原告已無債務。則
    被告呂冠瑩就附表所示不動產所為之贈與行為或移轉行為與
    原告無關，原告不得訴請撤銷被告間就該不動產所為之贈與
    行為及所有權移轉行為，亦不得請求塗銷所有權移轉登記等
    語，茲為抗辯。
三、本件經整理及證據調查，兩造對於下列事實均不爭執：
  (一)被告呂冠瑩為向原告借款，曾簽發11紙支票（其後有訴外人
    乙○○、高曼之背書）予原告收執及分期清償。然簽發之支
    票自93年3月起已陸續退票，且被告呂冠瑩之支票帳戶已遭
    銀行拒絕往來。（參見卷附支票及退票理由單）
  (二)附表所示之不動產原為被告呂冠瑩所有，但於93年4月23日
    以夫妻贈與為原因（原因發生日期為93年4月7日），移轉登
    記予被告戊○○所有。（參見台南縣永康地政事務所94 年8
    月18日函附土地登記案件影本乙份）
  (三)訴外人乙○○曾於本院94年度執全字第703號假扣押事件與
    原告達成和解，該和解債權與本件借款債權為相同債權。（
    參見本件94年10月3日言詞辯論筆錄）
四、兩造爭執要點厥為：被告呂冠瑩對原告所負借款債務，是否
    已由訴外人乙○○承擔，致被告呂冠瑩免其債務？若被告呂
    冠瑩對於原告所負債務未獲免除，則被告間就附表所示不動
    產所為之贈與及所有權移轉行為是否有害原告債權？經查：
  (一)關於被告呂冠瑩對原告所負債務是否已由第三人承擔：
    被告呂冠瑩雖辯稱：原告已與第三人乙○○在本院94年度執
    全字第703號假扣押事件中達成和解，同意債務由乙○○承
    擔，其因此免除債務云云。然上情，已為原告當庭否認，陳
    稱：伊當時只與乙○○和解，並提出和解筆錄供本院參酌。
    經本院審閱該案件和解筆錄，確無隻字提及呂冠瑩之債務由
    乙○○承擔。且受理上開假扣押事件書記官即證人丁○○亦
    到庭證稱：‧‧本件保全債權有三位債務人，但是當時只有
    一位在場。和解筆錄第一項記載債權新台幣2,550,000元，
    是兩造自行會算出來的。（問：和解當時有無約定本件債務
    由債務人乙○○負清償義務，債務由其承擔？）我不知道，
    和解條件是兩造談好自行提出的，我對於兩造有無談及債務
    承擔一事並無印象。（問：和解內容對於其他債務人為何並
    無其他記載？）只有一位債務人在場，且未表明有受其他債
    務人代理，所以對其他債務人沒有處理，且債權人也撤回執
    行等語，亦與和解筆錄所載內容及原告陳述相符。由上開事
    證可知，原告與乙○○於另案和解時，並無約定呂冠瑩之債
    務由乙○○承擔，被告所辯並非可信。
  (二)關於被告間之贈與及移轉所有權等行為是否有害原告債權：
    按債權人之債權，因債務人之行為，致有履行不能或困難之
    情形者，即應認為有損害於債權人之權利，不以債務人因其
    行為致限於無資力（最高法院45年台上字第1316號判例參照
    ）。查依卷附稅務電子閘門財產所得調件明細表及台南市稅
    捐稽徵處函附本院之歸戶財產查詢清單，被告呂冠瑩名下財
    產，僅有自用小客車一輛，此外並無其餘財產。而被告呂冠
    瑩之代理人於本院審理時亦自承：附表之不動產，未移轉前
    為其最有價值之財產。顯然該不動產未移轉登記予被告戊○
    ○前，為被告呂冠瑩最有價值之財產。則被告呂冠瑩於簽發
    之支票退票後，將最有價值之不動產移轉登記予被告戊○○
    ，對其履行債務而言，顯然有履行不能或困難之情，且亦使
    原告無從對該不動產求償，所為行為自屬有害原告債權。
五、按債務人所為之無償行為，有害及債權者，債權人得聲請法
    院撤銷之；債權人依前開規定聲請法院撤銷時，得並聲請命
    受益人回復原狀，民法第244條第1項、第4項分別定有明文
    。茲依本院上開調查，被告呂冠瑩明知對於原告負有借款債
    務達二百餘萬元，卻將最有價值之財產即附表所示不動產，
    以夫妻贈與為原因，移轉登記予被告戊○○，致其履行債務
    發生困難，及使債權人即原告無從對該不動產求償有害原告
    債權滿足。原告依據上開法條規定，請求撤銷被告間就附表
    所示不動產所為贈與之債權行為及移轉登記之物權行為，併
    請求受益人即被告戊○○塗銷因贈與行為所為之移轉登記自
    有理由，應予准許。
六、結論：原告之訴為有理由，依民事訴訟法第78條、第85條第
    1項前段，判決如主文。
中　　華　　民　　國　　94　　年　　10　　月　　31　　日
                  民事第四庭    法　官　許蕙蘭
以上正本係照原本作成
如不服本判決，應於送達後廿日內，向本院提出上訴狀並表明上
訴理由，如於本判決宣示後送達前提起上訴者，應於判決送達後
廿日內補提上訴理由書（須附繕本）。
中　　華　　民　　國　　94　　年　　10　　月　　31　　日
                                書記官　黃鋕偉
┌───────────────────────────────────────────────────────┐
│ 附表　　　　　　　　　　　　　　　　　　　　　　　　　　　　　　　　　　　                                   │
├─┬───────────────────────────┬─┬────────────┬─────┬────┤
│編│　　　　土　　　　　地　　　　　坐　　　　　落　　　　│地│　　面　　　　　　積　　│權  　利  │ 備 註  │
│　├───┬────┬────┬────┬────────┤　├──┬──┬──────┤　　　  　│　　　　│
│號│縣　市│鄉鎮市區○ 　段　 ○ ○　段 │　地　　　　號　│目│公頃│公畝│　平方公尺　│範　  圍  │        │
├─┼───┼────┼────┼────┼────────┼─┼──┼──┼──────┼─────┼────┤
│１│台南　│永康　　│永和　　│　　　　│　1388　　　　　│建│　　│　　│　3,636.05  │100000分之│　　　　│
│　│　    │　      │　      │　　　　│  　            │　│　　│　　│　　　　　　│278       │　　　　│
│　│　    │　      │　      │　　　　│  　            │　│　　│　　│　　　　　　│          │　　　　│
└─┴───┴────┴────┴────┴────────┴─┴──┴──┴──────┴─────┴────┘
┌─┬───┬─────────┬────┬───────────────────────┬───┬──────┐
│　│　  　│　　  　　　　　　│建築式樣│建物面積　　（平方公尺）　　　　　　　　　　　│　　　│　　　　　　│
│編│ 建   │　　  　　　　　　│　　　　├───┬─────────┬─────────┤權　利│　備  註　　│
│　│　  　│　　  　　　　　　│主要建材│層    │       面　　     │附　屬　建　物　主│　　　│  　        │
│　│　    │      　建物門牌　│　  　　│　  　│　  　  　  　  　│　　　　　　　　　│　　　│  　        │
│　│　  　│　　  　　　　　　│及房屋層│　  　│　  　  　  　  　│要　建　築　材　料│　　　│            │
│號│ 號   │　　  　　　　　　│　  　　│　  　│　  　  　  　  　│　　　　　　　　　│範　圍│　　　　　　│
│　│　  　│　　  　　　　　　│數      │次  　│　　   積　　     │及　用　途　　　　│　　　│            │
├─┼───┼─────────┼────┼───┼─────────┼─────────┼───┼──────┤
│１│2022　│台南縣永康市復華3 │17層　　│9　　 │     65.16        │陽台8.12　　　　　│全部　│　　　　　　│
│　│　    │街90巷12號9樓之3  │鋼筋混凝│   　 │           　     │　                │　    │　　　　　　│
│　│　  　│　                │土造　  │      │   　   　  　    │　                │　    │　　　　　　│
├─┼───┼─────────┼────┼───┼─────────┼─────────┼───┼──────┤
│２│2189  │　　  　　　　　　│        │　  　│　  　  　  　  　│共用部分8,497.21　│10000 │　　　　　　│
│  │      │                  │        │      │                  │　                │分之13│            │
├─┼───┼─────────┼────┼───┼─────────┼─────────┼───┼──────┤
│３│2190　│　　  　　　　　　│        │　  　│　  　  　  　  　│共用部分3,998.41　│10000 │　　　　　　│
│  │      │                  │        │      │                  │　                │分之36│            │
└─┴───┴─────────┴────┴───┴─────────┴─────────┴───┴──────┘
